【裁判字號】    96,上訴,3167
【裁判日期】    970227
【裁判案由】    詐欺
【裁判全文】
臺灣高等法院臺中分院刑事判決        96年度上訴字第3167號
上  訴  人
即  被  告  乙○○
選任辯護人  陳瑾瑜律師
            王有民律師
上列上訴人因偽造文書等案件，不服臺灣彰化地方法院95年度易
字第711號中華民國96年10月19日第一審判決（起訴案號：臺灣
彰化地方法院檢察署95年度偵字第3714號），提起上訴，本院判
決如下：
    主  文
原判決關於乙○○部分撤銷。
乙○○共同行使偽造私文書，足以生損害於他人，處有期徒刑壹
年；減為有期徒刑陸月，如易科罰金，以銀元參佰元即新臺幣玖
佰元折算壹日。如附表所示偽造之署押均沒收。
    事  實
一、乙○○、劉茂金（因犯詐欺取財罪，業經原審法院判處有期
    徒刑6月，減為有期徒刑3月確定）、張公益、曾民宏（綽號
    「阿炮」、「大炮」）、曾明岳（張公益、曾民宏、曾明岳
    未經起訴，均應由檢察官另行偵查），均明知劉茂金無資力
    購買中古車並償還動產抵押借款（起訴書誤載為動產擔保交
    易附條件買賣）之意思及能力，乙○○、劉茂金、張公益、
    曾明岳、曾民宏竟共同基於詐欺取財之為自己不法所有意圖
    之犯意聯絡，由從事中古車輛買賣之乙○○透過曾民宏於民
    國92年9月間某日，先邀劉茂金參與以劉茂金名義購買中古
    車並向裕融企業股份有限公司（下稱裕融公司）申請貸款牟
    利，約定事成支付劉茂金報酬新臺幣（下同）約2、3萬元，
    經劉茂金應允後，再由乙○○分別於92年9月27日，在位於
    臺中市○○路之寒舍茶坊處，以6萬元之價格，先向伊代珠
    寶行負責人陳玉葉委託之蔡誌恭，購買因車禍嚴重毀損之車
    牌號碼6Q—4591號廠牌SAAB黑色自用小客車（西元1995年出
    廠，登記車主為伊代珠寶行），蔡誌恭並將登記車主伊代珠
    寶行及該珠寶行之負責人陳玉葉之印章各1顆交予乙○○，
    委託乙○○向監理機關辦理前揭車牌號碼6Q—4591號自用小
    客車之過戶手續，乙○○、張公益另於92年9、10月間之某
    日，在設於臺中市○○○路之「吉祥車行」處，利用尚未出
    售車牌號碼6Q—9417號廠牌SAAB黑色自用小客車（西元1994
    年出廠）予不知情之車商黃正暢之前，將上揭車輛、車主伊
    代珠寶行及該珠寶行之負責人陳玉葉之印章各1顆、車牌號
    碼6Q—4591號自用小客車車籍資料，均交由「吉祥車行」之
    業務員即張公益置放在臺中市○○○路之「吉祥車行」處。
    乙○○、劉茂金、曾民宏復於92年10月6日上午某時許，邀
    集有前揭詐欺取財犯意聯絡之曾明岳、由裕融公司委託千禧
    世紀有限公司（下稱千禧公司）辦理對保之不知情職員張宸
    齡（原名張美凌），至位於臺中縣烏日鄉○○路290號之「
    國詠實業有限公司（下稱國詠公司）」處，推由乙○○向張
    宸齡佯稱劉茂金欲購車並辦理設定動產抵押貸款，而劉茂金
    、曾明岳則將自己之國民身分證、印章等證件，交予張宸齡
    辦理汽車動產抵押貸款之對保手續，並由曾明岳擔任借款之
    連帶保證人後，復由乙○○駕車搭載劉茂金、張宸齡則自行
    駕車會同前往位於臺中市○○○路之「吉祥車行」處，核對
    擔保車輛之車牌號碼，途中乙○○在車上先利用電話通知「
    吉祥車行」之業務員即張公益將停放於「吉祥車行」之前揭
    車牌號碼6Q—9417號自用小客車之車牌卸下，改換裝為前揭
    車牌號碼6Q—4591號之車牌，以供不知情之張宸齡於辦理對
    保時拍照，佯以設定動產抵押予裕融公司之方式，向裕融公
    司借款25萬元，約定分36期清償，期間自92年10月8日起至
    95年10月8日止，每月為1期，每期應清償本息9,275元。乙
    ○○、劉茂金、張宸齡抵達「吉祥車行」後，乙○○隨即要
    求劉茂金先返回國詠公司處等候，乙○○、張公益則共同基
    於偽造私文書、行使偽造私文書之犯意聯絡，未經伊代珠寶
    行之負責人陳玉葉或委託人蔡誌恭之同意，將前開伊代珠寶
    行及該珠寶行之負責人陳玉葉之印章各1顆交予不知情之張
    宸齡，由張宸齡持前揭印章，接續在債權讓與暨動產抵押契
    約書之債權讓與人即丙方欄位處及在委託撥款書之立委託書
    人欄處蓋印各1枚，並簽寫伊代珠寶行、陳玉葉之簽名各1枚
    ，以偽造伊代珠寶行即陳玉葉名義之債權讓與契約書、委託
    撥款書私文書各1份，且行使上開動產抵押契約書暨偽造之
    債權讓與契約書、委託撥款書，致使裕融公司不知情之承辦
    人員因而陷於錯誤，誤信劉茂金有償還借款之意思、能力及
    伊代珠寶行即陳玉葉以分期付款方式出售車牌號碼6Q—4591
    號自用小客車予劉茂金，並同意將對劉茂金應收分期款及分
    期買賣關係所生之所有請求權，依應收帳款轉讓方式受讓與
    裕融公司，而准予核撥貸款25萬元借予劉茂金，並於92年10
    月8日將前揭已更裝車牌號碼6Q—4591號之車輛向公路總局
    臺中區監理所彰化監理站辦理動產抵押設定登記，足以生損
    害於前開伊代珠寶行及該珠寶行之負責人陳玉葉本人、裕融
    公司核准動產抵押貸款之業務正確性。嗣乙○○、劉茂金、
    張公益、曾明岳、曾民宏取得前揭借款後，僅繳納第1期款
    項後，即拒不繳納，經裕融公司於93年2月17日發覺有異，
    並提出告訴，經臺灣彰化地方法院檢察署檢察官循線發覺上
    情。
二、案經裕融公司訴由臺灣彰化地方法院檢察署檢察官偵查起訴
    。
    理  由
壹、程序部分：
一、按被告以外之人於偵查中向檢察官所為陳述，除顯有不可信
    之情況者外，得為證據，刑事訴訟法第159條之1第2項定有
    明文。蓋因檢察官與法官同為司法官署，且檢察官代表國家
    偵查犯罪，依法有訊問被告、證人及鑑定人之權力，且須對
    被告有利、不利之情形均應注意，況徵諸實務運作，檢察官
    實施刑事偵查程序，亦能恪遵法定程序之要求，不致有違法
    取證情事且可信度極高，是被告以外之人前於偵查中已具結
    而為證述，除反對該項供述得具有證據能力之一方，已釋明
    「顯有不可信之情況」之理由外，不宜以該證人未能於審判
    中接受他造之反對詰問為由，即遽指該證人於偵查中之陳述
    不具證據能力，方符前揭法條之立法意旨。是證人曾民宏（
    參見臺灣彰化地方法院檢察署93年度偵字第4167號偵查卷宗
    第59頁至第62頁；94年度發查他字第123號偵查卷宗第25頁
    至第27頁）、證人張公益（參見臺灣彰化地方法院檢察署94
    年度發查他字第123號偵查卷宗第46頁至第52頁）、證人張
    宸齡（參見臺灣彰化地方法院檢察署93年度偵字第4167號偵
    查卷宗第59頁至第62頁；94年度發查他字第123號偵查卷宗
    第46頁至第52頁）、證人劉茂金（參見臺灣彰化地方法院檢
    察署94年度發查他字第123號偵查卷宗第21頁至第28頁）分
    別於檢察官偵查時具結所為陳述，被告乙○○及其選任辯護
    人均未曾提及檢察官在偵查時，有任何不法取供之情形，是
    客觀上並無顯不可信之情況，前揭證人於偵查中之證言，自
    均具有證據能力。
二、次按被告以外之人於審判外之陳述，雖不符前4條之規定，
    而經當事人於審判程序同意作為證據，法院審酌該言詞陳述
    或書面陳述作成時之情況，認為適當者，亦得為證據。當事
    人、代理人或辯護人於法院調查證據時，知有第159條第1項
    不得為證據之情形，而未於言詞辯論終結前聲明異議者，視
    為有前項之同意，刑事訴訟法第159條之5定有明文。立法意
    旨在於傳聞證據未經當事人之反對詰問予以核實，原則上先
    予排除，惟若當事人已放棄詰問或未聲明異議，基於證據資
    料愈豐富，愈有助於真實發現之理念，且強化言詞辯論主義
    ，法院自可承認該傳聞證據例外擁有證據能力。經查，證人
    曾民宏（參見彰化縣警察局彰警刑字第0940021615號警卷第
    14頁至第15頁）、證人曾明岳（參見臺灣彰化地方法院檢察
    署93年度偵字第4167號偵查卷宗第15頁至第16頁；彰化縣警
    察局彰警刑字第0940021615號警卷第16頁）、證人張公益（
    參見臺灣彰化地方法院檢察署93年度偵字第4167號偵查卷宗
    第86頁至第87頁；彰化縣警察局彰警刑字第0940021615號警
    卷第16頁至第17頁）、證人張宸齡（參見臺灣彰化地方法院
    檢察署93年度偵字第4167號偵查卷宗第83頁至第85頁；彰化
    縣警察局彰警刑字第0940021615號警卷第18頁至第19頁）、
    證人黃正暢（參見彰化縣警察局彰警刑字第0940021615號警
    卷第20頁至第21頁）、證人蔡誌恭（參見臺灣彰化地方法院
    檢察署偵查卷宗93年度偵字第4167號第88頁；彰化縣警察局
    彰警刑字第0940021615號警卷第22頁至第23頁）、證人劉茂
    金（參見臺灣彰化地方法院檢察署偵查卷宗93年度偵字第41
    67號第9頁至第11頁、第66頁至第68頁、第79頁至第81頁；
    彰化縣警察局彰警刑字第0940021615號警卷第1頁至第2頁、
    第4頁至第5頁）分別於警詢中之陳述，雖均係被告以外之人
    於審判外之陳述，性質上屬傳聞證據，惟經檢察官、被告乙
    ○○及其選任辯護人均同意作為證據，又本院審酌該言詞陳
    述作成時之情況，並無不當取供之情形，認為以之作為本案
    之證據亦屬適當，是其等於警詢中之證言自具有證據能力。
三、以下本案所引用被告以外之人於審判外之言詞或書面陳述（
    除理由欄壹一、二所述部分外），而不符合刑事訴訟法第
    159條之1至第159條之4之規定者，均經本院於審理時當庭直
    接提示而為合法之調查，且檢察官、被告乙○○及其選任辯
    護人，均同意作為證據，本院審酌前開證據作成或取得之狀
    況，均無非法或不當取證之情事，亦無顯不可信之情況，故
    認為適當而均得作為證據。是前開證據，依刑事訴訟法第15
    9條之5之規定，均具有證據能力，先予敘明。
貳、實體部分：
一、訊據上訴人即被告乙○○（下稱被告乙○○）於本院坦承前
    揭行使偽造私文書及詐欺取財之犯行。經查：
  (一)被告乙○○於原審雖辯稱：案外人劉永昊委託其處理案外人
    劉永昊之員工即被告劉茂金辦理購車貸款事宜，其僅協助辦
    理對保云云。惟證人即同案被告劉茂金於警詢、偵訊中均證
    述：其因缺錢花用，於92年約9、10月間之某日，經證人曾
    民宏介紹認識被告乙○○，並參與以其名義購買中古車並向
    裕融公司申請抵押貸款牟利，約定事成後其可獲得約2、3萬
    元之報酬，辦理貸款過程其未曾見過案外人劉永昊，亦不認
    識案外人劉永昊等語（見彰化縣警察局彰警刑字第09400216
    15號警卷第1頁至第2頁；臺灣彰化地方法院檢察署94年度發
    查他字第123號偵查卷宗第21頁至第28頁）；證人曾民宏於
    警詢、偵訊中均證稱：其綽號為「大炮」或「阿炮」，其知
    悉劉茂金經濟狀況不好，且於92年9月間某日介紹劉茂金認
    識被告乙○○，辦理購買自用小客車，並於92年10月8日由
    其聯絡證人曾明岳擔任劉茂金購車之連帶保證人，被告乙○
    ○亦有打電話與其確認通知曾明岳擔任連帶保證人之時間等
    語（見彰化縣警察局彰警刑字第0940021615號警卷第14頁至
    第15頁；臺灣彰化地方法院檢察署94年度發查他字第123號
    偵查卷宗第25頁至第27頁）；證人即千禧公司職員張宸齡於
    警詢、偵訊及原審審理中具結證述：裕融公司係委託千禧公
    司辦理動產抵押對保作業，其辦理劉茂金購買車牌號碼6Q—
    4591號車輛之設定動產抵押貸款對保手續，貸款過程被告乙
    ○○向其表示，係因員工即劉茂金欲購買車輛，需要設定動
    產抵押貸款，當時被告乙○○、劉茂金、證人即連帶保證人
    曾明岳均在場，均向其表示其等彼此為公司同事，上揭貸款
    過程並未聽過案外人劉永昊之人，其亦不認識該人等語（見
    臺灣彰化地方法院檢察署偵查卷宗93年度偵字第4167號第60
    頁至第62頁、第83頁至第85頁；94年度發查他字第123號偵
    查卷宗第49頁至第51頁；原審卷一第159頁至第164頁背面）
    等語，審酌證人劉茂金、曾民宏對於劉茂金係經由證人曾民
    宏介紹認識被告乙○○，並辦理購車之過程，均為相同之陳
    述，並未提及案外人劉永昊；另證人張宸齡亦證述辦理對保
    時，被告乙○○、劉茂金、證人即連帶保證人曾明岳，均表
    示其等彼此為公司同事等語明確，如確係案外人劉永昊委託
    被告乙○○幫劉茂金辦理對保，何以被告乙○○竟未向案外
    人劉永昊詢問劉茂金之資力，復於其與證人張宸齡洽談過程
    中，均未曾向證人張宸齡提及上情，反而更向證人張宸齡表
    示，其與劉茂金、證人曾明岳均係任職於同一公司之同事。
    又被告乙○○亦於原審審理中自承辦理本案汽車貸款之相關
    人等均無人看過案外人劉永昊等語明確，況被告乙○○所稱
    之案外人劉永昊業於93年7月25日死亡，此有臺中縣太平市
    戶政事務所95年12月29日中縣太戶字第0950006900號函檢附
    之死亡登記申請書及相驗屍體證明書各1份（見原審卷一第
    81至83頁）在卷可參，益徵被告乙○○於原審欲將其責任推
    諉於業已死亡且無關本案之案外人劉永昊至為明確。從而，
    被告乙○○於原審辯稱，其係受案外人劉永昊委託幫忙辦理
    劉茂金之汽車貸款，並無詐欺取財犯意云云，屬卸責之詞，
    不足採信。是被告乙○○係透過證人曾民宏於92年9月間某
    日，先邀劉茂金參與以劉茂金名義購買中古車貸款，且被告
    乙○○、證人曾民宏均明知劉茂金無資力購買中古車並償還
    動產抵押借款之意思及能力，並非案外人劉永昊委託被告乙
    ○○協助證人劉茂金辦理借款對保之事實，應堪認定。
  (二)證人蔡誌恭於原審審理中具結證述：車牌號碼6Q—4591號廠
    牌SAAB自用小客車，出廠年份為西元1995年，登記車主為伊
    代珠寶行，而伊代珠寶行負責人陳玉葉為其母親，該車平常
    均由其使用，且因於92年間發生車禍造成該車輛前側全部凹
    陷、車頭全部毀損、傳動軸斷裂等嚴重毀損，如由原廠修理
    需要約40、50萬元之修復費用，嗣經其友人綽號「阿龍」之
    人介紹被告乙○○向其購買尚未修復之車牌號碼6Q—4591號
    車輛，其於92年9月27日在位於臺中市○○路附近處之寒舍
    茶坊，將伊代珠寶行負責人陳玉葉委託其出售之車牌號碼6Q
    —4591號車輛，出售予被告乙○○，被告乙○○並有出示劉
    茂金之身分證，其並將登記車主伊代珠寶行及該珠寶行之負
    責人陳玉葉之印章各1顆交予被告乙○○，委託被告乙○○
    向監理機關辦理車輛過戶，並未同意被告乙○○將前開伊代
    珠寶行及該珠寶行之負責人陳玉葉之印章各1顆持用辦理債
    權讓與契約等汽車動產抵押貸款事項，其出售前揭車輛過程
    未曾看見劉茂金等語（見原審卷一第147頁至第149頁背面、
    原審卷二第56頁背面至第58頁），並有汽車買賣合約書1份
    、交通部公路總局臺中區監理所96年9月11日中監車字第096
    0038436號函檢附之車牌號碼6Q—4591號之自用小客車新領
    牌照登記書及過戶登記書各1份、車號查詢汽車車籍資料1紙
    （見原審卷二第9至11頁）附卷可參，審酌證人蔡誌恭與被
    告乙○○並無任何恩怨，應無甘冒刑事訴追之危險，故意設
    詞陷害被告乙○○之必要，且證人蔡誌恭上揭所述，亦與劉
    茂金於原審審理中所稱，其未曾於被告乙○○與證人蔡誌恭
    洽談買賣車輛時，至臺中市○○路之寒舍茶坊，亦未曾見過
    證人蔡誌恭等語相符，證人蔡誌恭前揭證述應堪採信。被告
    乙○○於原審辯稱：其僅係陪同真實姓名不詳之綽號「添丁
    」之人向證人蔡誌恭購車，其並未向證人蔡誌恭購買車輛云
    云，要與前揭事證不符，不足採信。另劉茂金同意提供其名
    義供被告乙○○購買中古車貸款等情，已如前述，是被告乙
    ○○以劉茂金名義向證人蔡誌恭購買車牌號碼6Q—4591號車
    輛，且證人蔡誌恭將伊代珠寶行及該珠寶行之負責人陳玉葉
    之印章各1顆交予被告乙○○，委託被告乙○○向監理機關
    辦理車輛過戶，並未同意被告乙○○將伊代珠寶行及該珠寶
    行之負責人陳玉葉之印章各1顆持用辦理債權讓與契約等汽
    車動產抵押貸款事項之事實，亦堪予認定。至於證人蔡誌恭
    雖於警詢中證述，其出售車牌號碼6Q—4591號車輛簽約時之
    人，與證人曾民宏在身材體貌雖有些相似，然因警詢中未實
    際看見本人，其不敢確定等語，審酌證人蔡誌恭既於警詢時
    未實際指認證人曾民宏為簽約之人，且證人蔡誌恭於原審審
    理中亦已明確指認簽約者為被告乙○○，是證人蔡誌恭於警
    詢中所述，尚難採為有利於被告乙○○事實之認定。
  (三)辦理車輛對保前，被告乙○○有將車牌號碼6Q—9417號之自
    用小客車之車牌卸下，改換裝車牌號碼6Q—4591號供證人張
    宸齡對保之事實，業經被告乙○○於原審準備程序中坦承不
    諱，核與證人劉茂金於警詢中證稱：其在國詠公司完成對保
    後，其由被告乙○○駕車搭載、證人張宸齡則自行駕車會同
    至臺中市○○○路之「吉祥車行」處，途中被告乙○○在車
    上先利用電話通知「吉祥車行」之業務員將欲供辦理對保之
    車輛車牌改換裝，供對保時拍照等語相符（見臺灣彰化地方
    法院檢察署93年度偵字第4167號卷第79頁至第81頁），被告
    乙○○於原審準備程序中所自承有更換車牌，應可採信，此
    部分之事實，足堪認定。另被告乙○○於警詢中自承，其與
    不知情之車商黃正暢於92年9、10月間之某日，一同至前揭
    「吉祥車行」處，購入車牌號碼6Q—9417號廠牌SAAB、西元
    19 94年出廠之自用小客車等語（見彰化縣警察局彰警刑字
    第0940021615號警卷第10頁），又證人黃正暢於警詢中證述
    ：其與被告乙○○、黃阿坤於92年9月間某日，至「吉祥車
    行」處，其購入車牌號碼6Q—9417號之自用小客車等語（見
    彰化縣警察局彰警刑字第0940021615號警卷第20頁至第21頁
    ）；證人即吉祥車行業務員張公益於警詢證述、原審審理中
    具結證述：車牌號碼6Q—9417號之自用小客車之登記車主原
    為廖家葳，該車是吉祥車行之車輛，其於92年約9、10月間
    某日將該車出售予被告乙○○所介紹之買主即證人黃正暢等
    語（見臺灣彰化地方法院檢察署93年度偵字第4167號卷第87
    頁背面；原審卷一第151頁背面至第152頁背面），復有車號
    查詢汽車車籍資料1紙、交通部公路總局新竹區監理所苗栗
    監理站96年9月4日竹監苗字第0960007307號函檢附之車牌號
    碼6Q—9417號之自用小客車之原始車籍資料及歷次車主申請
    過戶登記資料（見原審二第18至22頁）附卷可參，證人黃正
    暢、張公益所證之情節核屬相符，足徵車牌號碼6Q—9417號
    之自用小客車尚未出售予證人黃正暢之前，係置於「吉祥車
    行」處，嗣於證人張宸齡辦理車輛對保後即92年9、10月間
    某日由被告乙○○介紹證人黃正暢向「吉祥車行」之業務員
    即證人張公益購買之事實，亦堪予認定。至證人黃正暢雖於
    警詢中所述購買車牌號碼6Q—9417號之自用小客車之時間係
    於92年9月中旬間某日，且購車後未曾將車輛放在「吉祥車
    行」云云，核與證人張公益於警詢中所述，證人黃正暢係於
    92年10月初購買車牌號碼6Q—9417號車輛等語有所出入，亦
    與前揭車籍資料不符，審酌證人黃正暢對於其購買車輛時間
    並無法確定，且被告乙○○有更換車牌之事實，已如前述，
    是證人黃正暢所述購車事實，應係後述被告乙○○、張公益
    調換車牌之後所發生之事，尚難採為有利於被告乙○○事實
    之認定，附此敘明。
  (四)被告乙○○、劉茂金、證人曾明岳會同證人張宸齡辦理本案
    汽車動產抵押借款之對保過程，業經證人即千禧公司職員張
    宸齡於警詢、偵訊及原審審理中具結證述：裕融公司係委託
    千禧公司辦理動產抵押對保作業，其於92年10月6日上午某
    時許，至位於臺中縣烏日鄉○○路290號之國詠公司處，辦
    理劉茂金購買車牌號碼6Q—4591號車輛之設定動產抵押貸款
    對保手續，貸款過程被告乙○○向其表示，係因員工即劉茂
    金欲購買車輛，需要設定動產抵押貸款，當時被告乙○○、
    劉茂金、證人即連帶保證人曾明岳均在場，且劉茂金、曾明
    岳均將自己之國民身分證、印章等證件，交由其辦理對保手
    續，並由證人曾明岳擔任借款之連帶保證人後，其與被告乙
    ○○各自行駕車前往位於臺中市○○○路之「吉祥車行」處
    ，核對擔保車輛之車牌號碼並拍照等語（見臺灣彰化地方法
    院檢察署93年度偵字第4167號卷第60頁至第62頁、第83頁至
    第85頁；94年度發查他字第123號偵查卷宗第49頁至第51頁
    ；原審卷一第158頁背面至第164頁背面）；證人曾明岳於警
    詢中證述：其經由證人曾民宏要求幫劉茂金擔任本案借款之
    連帶保證人等語屬實（見彰化縣警察局彰警刑字第09400216
    15號警卷第15頁至第16頁），亦核與劉茂金於原審審理中所
    自承之情節相符，並有裕融公司96年9月4日函覆原審法院檢
    附之消費者貸款申請書、對保人員拍攝車輛照片影本、債權
    讓與暨動產抵押契約書各1份附卷可參，核屬相符，證人張
    宸齡、曾明岳上揭證述內容應可採信，是被告乙○○、劉茂
    金、證人曾明岳會同證人張宸齡辦理本案汽車動產抵押借款
    之對保上揭過程之事實，應堪予認定。
  (五)又辦理車輛對保前，被告乙○○有將車牌號碼6Q—9417號之
    自用小客車之車牌卸下，改換裝車牌號碼6Q—4591號供證人
    張宸齡對保之事實，已如前述。而被告乙○○、劉茂金、證
    人張宸齡至「吉祥車行」辦理本案汽車動產抵押借款之對保
    車輛時，證人張公益亦在場之事實，亦據證人即同案被告劉
    茂金於警詢中證稱：其在國詠公司完成對保後，復由被告乙
    ○○駕車搭載其至臺中市○○○路之「吉祥車行」處，途中
    被告乙○○在車上先利用電話通知「吉祥車行」之業務員將
    欲供辦理對保之車輛車牌改換裝，供對保時拍照，其抵達「
    吉祥車行」時，「吉祥車行」之業務員已在該處等語（見臺
    灣彰化地方法院檢察署93年度偵字第4167號卷第79頁至第81
    頁）；另證人張公益於警詢中證稱：被告乙○○向其表示，
    因證人張宸齡由彰化上來，比較容易找到「吉祥車行」，要
    借用「吉祥車行」辦理對保，故被告乙○○、劉茂金、證人
    張宸齡一起至「吉祥車行」後，其招呼他們至辦公室坐，由
    他們自己辦理汽車貸款對保手續，然後其才離去等語（見臺
    灣彰化地方法院檢察署93年度偵字第4167號卷第86頁背面）
    ；證人張宸齡於警詢及原審審理中均證述：辦理簽約時，「
    吉祥車行」之人將伊代珠寶行及該珠寶行之負責人陳玉葉之
    印章各1顆交予其使用等語（見臺灣彰化地方法院檢察署93
    年度偵字第4167號卷第83頁背面；原審卷一第162頁背面至
    第163頁）。況本案核撥貸款25萬元係約定匯入證人張公益
    之帳戶，亦有裕融公司95年8月11日函覆原審法院檢附之核
    撥貸款資料1紙（見原審卷一第49、50頁）在卷可參，且證
    人張公益於原審審理中自承，「吉祥車行」僅有其自己與案
    外人余和2位業務員，且辦理對保當日，其有接獲被告乙
    ○○所撥打電話，被告乙○○於電話中向其表示有人要至「
    吉祥車行」辦理車輛對保等語（見原審卷一第153頁背面）
    ，足徵配合辦理被告乙○○、劉茂金向裕融公司申請動產抵
    押貸款之「吉祥車行」業務員應係證人張公益，要與案外人
    余和無關。被告乙○○既曾委請「吉祥車行」之業務員協
    助更換車牌之事實，理當係委請與其關係密切之證人張公益
    處理，應無可能另委請無關之案外人即余和更換車牌，增
    加案情洩漏之機會，復參以證人張公益於被告乙○○、劉茂
    金、證人張宸齡至「吉祥車行」辦理本案汽車動產抵押借款
    之對保車輛時，亦在場接待等情觀之，易徵被告乙○○於前
    往「吉祥車行」時，在車上以電話指示「吉祥車行」之業務
    員更換車牌之人應為證人張公益，亦堪予認定。至於證人張
    宸齡於偵訊及原審審理中分別具結證述，證人張公益並未在
    場、其不確定證人張公益是否在場云云，核與證人張公益前
    揭警詢中所述內容不符，或因證人張宸齡於原審審理時，距
    離對保時間已久，證人張宸齡記憶淡忘所致，尚難遽予採信
    。至證人張公益於原審審理中具結改證稱：被告乙○○、劉
    茂金、證人張宸齡至「吉祥車行」辦理車輛對保時，其並未
    在場，其是事後才趕回「吉祥車行」云云，核與證人張宸齡
    前揭警詢中所述，證人張公益在場等語不符，應係為圖脫免
    自己之刑責，所為之不實證述，亦不足採信。
  (六)車牌號碼6Q—4591號之車輛已經車禍嚴重毀損，無法行駛，
    如需修復需要約40、50萬元，且證人蔡誌恭出售前揭車輛予
    被告劉茂金、乙○○時，並未修復等情，及車牌號碼6Q—94
    17號之自用小客車尚未由證人張公益代表「吉祥車行」出售
    予證人黃正暢之前，係置於「吉祥車行」處之事實，均已如
    前述，是尚未修復之車牌號碼6Q—9417號之自用小客車，應
    無可能於證人張宸齡欲辦理車輛對保前，駛往「吉祥車行」
    停放，是被告乙○○於原審辯稱係案外人劉永昊請他人將車
    牌號碼6Q—9417號之自用小客車駛往「吉祥車行」處停放，
    以供辦理車輛對保云云，與常情不符，不足採信。又證人張
    宸齡於偵訊及原審審理中均具結證述，其曾與被告乙○○多
    次合作，本次因信任被告乙○○故未查看汽車引擎號碼等語
    ，復參以車牌號碼6Q—4591號、6Q—9417號之自用小客車均
    為廠牌SAAB黑色，出廠年份各為西元1995年、1994年，年份
    相近等情觀之，是被告乙○○、張公益應係利用上揭車輛廠
    牌、車身顏色、年份相近，且車牌號碼6Q—9417號之自用小
    客車尚未由證人張公益代表「吉祥車行」出售予證人黃正暢
    之前，係置於「吉祥車行」處之機會，復有證人張宸齡對於
    被告乙○○信任之情狀，由被告乙○○於證人張宸齡辦理車
    輛對保前，聯絡證人張公益將車牌號碼6Q—9417號之自用小
    客車之車牌卸下，改換裝車牌號碼6Q—4591號供證人張宸齡
    對保之事實，應可認定。
  (七)證人張宸齡於警詢、偵訊及原審審理中具結證述：其與被告
    乙○○、劉茂金抵達「吉祥車行」後，證人張公益將前開伊
    代珠寶行及該珠寶行之負責人陳玉葉之印章各1顆交予其在
    債權讓與暨動產抵押契約書之債權讓與人即丙方欄位處及委
    託撥款書之立委託書人欄位處蓋印各1枚，並簽寫伊代珠寶
    行、陳玉葉之簽名各1枚，以完成伊代珠寶行即陳玉葉名義
    之債權讓與契約書、委託撥款書各1份，經裕融公司准予核
    撥貸款25萬元借予劉茂金，並於92年10月8日向公路總局臺
    中區監理所彰化監理站辦理動產抵押設定登記等語（見臺灣
    彰化地方法院檢察署93年度偵字第4167號卷第60頁至第62頁
    、第83頁至第85頁；94年度發查他字第123號偵查卷宗第49
    頁至第51頁；原審卷一第158頁背面至第164頁背面），亦有
    交通部公路總局臺中區監理所彰化監理站96年9月5日中監彰
    字第0960020675號函檢附之車輛動產擔保交易設定登記申請
    書、債權讓與暨動產抵押契約書、委託撥款書、證人蔡誌恭
    於原審審理中提出之伊代珠寶行、陳玉葉之印文各1份附卷
    可參，核屬相符，證人張宸齡前揭所述，與前揭事證相符，
    應堪予採信。是證人張宸齡在「吉祥車行」使用被告乙○○
    、證人張公益所交付之伊代珠寶行及該珠寶行之負責人陳玉
    葉之印章各1顆並完成伊代珠寶行即陳玉葉名義之債權讓與
    契約書、委託撥款書私文書，並持上開動產抵押契約書暨偽
    造之債權讓與契約書、委託撥款書，向裕融公司申請動產抵
    押借款之事實，應可認定。
  (八)另證人蔡誌恭將伊代珠寶行及該珠寶行之負責人陳玉葉之印
    章各1 顆交予被告乙○○，委託被告乙○○向監理機關辦理
    車輛過戶，並未同意被告乙○○將伊代珠寶行及該珠寶行之
    負責人陳玉葉之印章各1 顆持用辦理債權讓與契約、委託撥
    款書等汽車動產抵押貸款事項之事實，已如前述。而證人張
    宸齡於原審審理中證述，因被告乙○○向證人張宸齡表示，
    因車牌號碼6Q—4591號之車輛係車主向「吉祥車行」購買，
    且「吉祥車行」業務員張公益同意其使用前揭印章，完成伊
    代珠寶行即陳玉葉名義之債權讓與契約書、委託撥款書等語
    （見原審卷一第162頁背面至第164頁），審酌證人張宸齡係
    辦理對保之人員，對於被告乙○○、證人即「吉祥車行」業
    務員張公益所提供之上揭印章用印，並代簽完成伊代珠寶行
    即陳玉葉名義之債權讓與契約書、委託撥款書，應係基於被
    告乙○○、證人張公益之指示所為之服務性質之行為，亦符
    合常情。是被告乙○○、證人張公益應係利用不知情之證人
    張宸齡完成伊代珠寶行即陳玉葉名義之債權讓與契約書及委
    託撥款書私文書，應堪予認定。又被告乙○○利用不知情之
    證人張宸齡偽造債權讓與契約書、委託撥款書並持以行使之
    行為，足以生損害於伊代珠寶行及該珠寶行之負責人陳玉葉
    本人、裕融公司核准動產抵押貸款之業務正確性，亦可認定
    。
  (九)又被告乙○○透過證人曾民宏邀集劉茂金參與以劉茂金名義
    購買中古車貸款，且被告乙○○、證人曾民宏均明知劉茂金
    無資力購買中古車並償還動產抵押借款之意思及能力；而證
    人曾明岳係經由證人曾民宏要求擔任劉茂金之借款連帶保證
    人，且被告乙○○亦有向證人曾明岳確認，擔任連帶保證人
    之時間，又證人張公益係聽從被告乙○○指示更換對保車輛
    之車牌等情，均已如前述，足徵被告乙○○、劉茂金、曾民
    宏、曾明岳、張公益就上揭詐欺取財犯行間有犯意聯絡及行
    為分擔，應可認定。至被告乙○○、證人張公益藉由保管伊
    代珠寶行及該珠寶行之負責人陳玉葉之印章各1顆，並利用
    不知情之證人張宸齡偽造伊代珠寶行即陳玉葉名義之債權讓
    與契約書、委託撥款書私文書及行使偽造私文書犯行部分，
    因劉茂金、證人曾明岳、曾民宏均不在場，且無積極證據此
    部分之事實，係在其等合同意思範圍內，尚難認為劉茂金、
    證人曾明岳、曾民宏與被告乙○○、證人張公益就此部分有
    犯意聯絡及行為分擔，附此敘明。
  (十)綜上所述，被告乙○○於原審前揭辯詞，核與前揭事證不符
    ，均不足採信，被告乙○○於本院所為之自白與事證相符，
    堪予採信，本案事證明確，被告乙○○前開犯行，堪予認定
    。
二、被告行為後，刑法於94年2月2日修正公布、刑法施行法於95
    年6月14日修正公布、罰金罰鍰提高標準條例於95年5月17日
    修正公布，並均於95年7月1日施行，關於本案應適用之新、
    舊法，茲比較如下：
  (一)刑法第2條第1項規定，係規範行為後法律變更所生新舊法律
    比較適用之準據法，於95年7月1日刑法施行後，應適用刑法
    第2條第1項之規定，為「從舊從輕」之比較（最高法院95年
    5月23日第8次刑事庭會議決議第1點第1項參照）。
  (二)關於共犯部分：刑法第28條原規定：「二人以上共同『實施
    』犯罪之行為者，皆為共同正犯。」新法修正為：「二人以
    上共同『實行』犯罪之行為者，皆為共同正犯。」將舊法之
    「實施」修正為「實行」。原「實施」之概念，包含陰謀、
    預備、著手及實行等階段之行為，修正後僅共同實行犯罪行
    為始成立共同正犯。是新法共同正犯之範圍已有限縮，排除
    陰謀犯、預備犯之共同正犯。新舊法就共同正犯之範圍既因
    此而有變動，自屬犯罪後法律有變更，而非僅屬純文字修正
    ，應有新舊法比較適用之問題（參照最高法院96年度台上字
    第934號、96年度台上字第3773號、96年度台上字第5224號
    、96年度台上字第5480號判決）。是本件關於被告乙○○成
    立共犯部分，依刑法第2條第1項規定為新舊法之比較結果，
    原應適用修正後刑法第28條規定，論以共犯。
  (三)關於牽連犯之規定，被告犯一罪而其方法或結果之行為犯他
    罪名者，依修正前刑法第55條後段之規定，應從一重處斷，
    論以一罪；惟修正後之刑法業已刪除牽連犯之規定，而應以
    數罪併罰予以論處。比較新舊法結果，自以行為時舊法之規
    定有利於被告，自應適用舊法之規定，亦即仍依修正前刑法
    牽連犯之規定論處。
  (四)依刑法第2條第1項規定為新舊刑法比較時，應就罪刑有關之
    共犯、未遂犯、連續犯、想像競合犯、牽連犯以及累犯加重
    、自首減輕、暨其他法定加減原因（如身分加減）與加減例
    等一切情形，綜其全部之結果，而為比較，再適用有利於行
    為人之法律處斷，而不得一部割裂分別適用不同之新舊法（
    最高法院24年上字第4634號判例意旨、95年第8次刑事庭會
    議決議第1點第4項參照）。經綜合比較新、舊法之結果，以
    被告行為時之舊法較有利於被告，依刑法第2條第1項前段規
    定，是本案自應一體適用被告行為時之法律即修正前刑法第
    55條、第28條之規定。
  (五)關於易科罰金部分：
  (1)最高法院95年5月23日95年度第8次刑事庭決議認為易服勞役
    、易科罰金、數罪併罰之定執行刑於法律修正時，均應為新
    舊法有利不利之比較，又依現在仍有效之最高法院24年上字
    第4634號判例及95年度第8次刑事庭會議決議，就應綜合比
    較及一體適用之範圍，仍均未將易刑處分（即易服勞役、易
    科罰金）及數罪併罰之定執行刑納入綜合比較及一體適用之
    範圍，故本院認易刑處分（即易服勞役、易科罰金）及數罪
    併罰之定執行刑，雖應比較新舊法，但並無應與本刑論罪科
    刑之規定一體適用之必要，應另行單獨予以比較適用，此觀
    諸倘被告犯二罪，其中一罪經比較後應適用新法，另一罪經
    比較後應適用舊法時，根本不可能依一體適用原則直接適用
    新法或舊法定應執行刑自明。
  (2)關於易科罰金部分：被告行為後，刑法第41條第1項前段關
    於易科罰金折算標準之規定，業於94年2月2日修正公布，並
    於95年7月1日施行，由「犯最重本刑為五年以下有期徒刑以
    下之刑之罪，而受六個月以下有期徒刑或拘役之宣告，因身
    體、教育、職業、家庭之關係或其他正當事由，執行顯有困
    難者，得以一元以上三元以下折算一日，易科罰金。」修正
    為「犯最重本刑為五年以下有期徒刑以下之刑之罪，而受六
    個月以下有期徒刑或拘役之宣告者，得以新臺幣一千元、二
    千元或三千元折算一日，易科罰金。」應依刑法第2條第1項
    規定，適用最有利於行為人之法律（最高法院95年5月23日
    第8次刑事庭會議決議第3點第2項參照）。而修正前刑法第
    41條第1項前段之易科罰金折算標準，依修正刪除前之罰金
    罰鍰提高標準條例第2條規定，應就其原定數額提高為一百
    倍折算一日，並依現行法規所定貨幣單位折算新臺幣條例第
    2條規定，以新臺幣元之三倍折算之，亦即，修正前刑法第
    41條第1項前段之易科罰金折算標準，應以銀元三百元即新
    臺幣九百元折算為一日，經比較新、舊法結果，應以被告行
    為時之法律即舊法較有利於被告。是本案自應適用被告行為
    時之法律即修正前刑法第41條第1項前段、修正前罰金罰鍰
    提高標準條例第2條規定，併諭知易科罰金之折算標準。
三、核被告乙○○所為，係犯刑法第339條第1項之詐欺取財罪。
    至被告乙○○偽造前揭所示之債權讓與契約書、委託撥款書
    ，並提出行使，所為係犯刑法第216條、第210條之行使偽造
    私文書罪。被告乙○○利用證人張宸齡於密接之時間，並在
    同一地點同時接續在前揭債權讓與契約書之債權讓與人即丙
    方欄位處及委託撥款書之立委託書人欄位處蓋印各1枚，並
    偽造伊代珠寶行、陳玉葉之簽名各1枚，以偽造伊代珠寶行
    即陳玉葉名義之債權讓與契約書及委託撥款書私文書各1份
    ，為接續犯。被告乙○○利用不知情之證人張宸齡偽造伊代
    珠寶行即陳玉葉名義之債權讓與契約書私文書，係間接正犯
    。被告乙○○偽造伊代珠寶行、陳玉葉之簽名之行為為其偽
    造私文書之階段行為，不另論處；又被告乙○○偽造私文書
    後提出行使，偽造私文書之低度行為應為行使偽造私文書之
    高度行為所吸收，亦不另論罪。被告乙○○與劉茂金、證人
    張公益、曾明岳、曾民宏等人間，就上揭詐欺取財犯行；另
    被告乙○○與張公益間，就行使偽造私文書犯行間，分別有
    犯意聯絡及行為分擔，均為共同正犯。被告乙○○上開所犯
    之行使偽造私文書、詐欺取財罪間，有方法、目的之牽連關
    係，應依修正前刑法第55條之牽連犯規定，從一重之行使偽
    造私文書罪論處。公訴人雖未就被告乙○○行使偽造私文書
    之犯行提起公訴，惟此部分與檢察官起訴經本院論罪之詐欺
    取財罪部分，具有刑法修正前牽連犯之裁判上一罪之關係，
    為起訴效力所及，本院自得併予審究。
四、原審認被告乙○○犯行事證明確，予以論罪科刑，固非無見
    ，惟查，告訴人裕融公司之告訴代理人甲○○於本院陳稱：
    被告乙○○總共已經代劉茂金清償43萬元，車貸已經完全清
    償，是全部由被告乙○○清償等語（見本院卷第32頁），原
    審未及審酌被告乙○○已經代劉茂金清償本件全部之車貸43
    萬元，量刑基礎自有所更易，而被告於本院審理中，已經認
    罪並表示悔悟之意，原判決復未及審酌被告認罪之情節，且
    經被告上訴，原審判決既有前揭可議之處，自屬無可維持，
    應由本院將原判決關於被告乙○○部分予以撤銷改判。爰審
    酌被告乙○○為圖一己之私，利用上揭更換車牌方式，持偽
    造他人契約書詐欺他人財物之手段，其等行為所生社會治安
    危害重大，被告乙○○於本案犯罪涉案情節較為重大，犯罪
    後對於犯罪過程，於本院已坦承犯行，並已清償本案全部之
    車貸，告訴人裕融公司之告訴代理人甲○○於本院陳稱：告
    訴人公司不再追究等語（見本院卷第32頁），復審酌被告之
    智識程度、前科素行等一切情狀，量處如主文第2項所示之
    宣告刑，以示懲儆。又本案被告乙○○所為上揭犯罪時間係
    在中華民國96年4月24日以前，合於減刑條件，應併依中華
    民國九十六年罪犯減刑條例第2條第1項第3款之規定，減其
    宣告刑2分之1，並依同條例第9條及修正前刑法第41條第1項
    之規定，併諭知易科罰金之折算標準。
五、又刑罰法令關於沒收之規定，有採職權沒收主義與義務沒收
    主義。職權沒收，指法院就屬於被告所有，並供犯罪所用或
    因犯罪所得之物，仍得本於職權為斟酌沒收與否之宣告，例
    如刑法第38條第1項第2款、第3款、第3項前段等屬之。義務
    沒收，又可分為絕對義務沒收與相對義務沒收二者。前者指
    凡法條規定「不問屬於犯人與否，沒收之」者屬之，法院就
    此等之物，無審酌餘地，除已證明滅失者外，不問屬於犯人
    與否或有無查扣，均應沒收之；後者指凡供犯罪所用或因犯
    罪所得之物，均應予以沒收，但仍以屬於被告或共犯所有者
    為限（最高法院93年度臺上字第2751號判決要旨參照）。又
    按上訴人用以詐欺取財之偽造、變造等書類，既已交付於被
    害人收受，則該物非屬上訴人所有，除偽造書類上偽造之印
    文、署押，應依刑法第219條予以沒收外，依同法第38條第3
    項之規定，即不得再對各該書類諭知沒收（最高法院43年臺
    上字第747號判例要旨參照）。經查，未扣案之前揭偽造伊
    代珠寶行即陳玉葉名義之債權讓與契約書、委託撥款書私文
    書各1份，此有該契約書、委託撥款書影本各1份附卷可參，
    係由裕融公司收執，非屬被告乙○○或其他共犯所有之物，
    亦非違禁物，爰不予宣告沒收。至於如附表所示未扣案裕融
    公司收執之偽造債權讓與暨動產抵押契約書之債權讓與人即
    丙方欄位處及委託撥款書之立委託書人欄位處之偽造伊代珠
    寶行、陳玉葉之簽名各1枚，並無證據證明業已滅失，均應
    依刑法第219條諭知沒收。另證人曾明岳、曾民宏、張公益
    涉犯本案犯行部分，業經本院認定如前所述，應由檢察官另
    行偵辦，附此敘明。
據上論斷，應依刑事訴訟法第369條第1項前段、第364條、第299
條第1項前段，刑法第2條第1項前段、修正前刑法第28條、刑法
第216條、第210條、第339條第1項、第219條、修正前刑法第55
條、第41條第1項前段，修正刪除前罰金罰鍰提高標準條例第2條
，現行法規所定貨幣單位折算新臺幣條例第2條，中華民國九十
六年罪犯減刑條例第2條第1項第3款、第7條、第9條，判決如主
文。
本案經檢察官丙○○到庭執行職務。
中    華    民    國    97    年    2     月    27    日
            刑事第十一庭  審判長法  官  陳  朱  貴
                                法  官  郭  同  奇
                                法  官  胡  文  傑
上列正本證明與原本無異。
如不服本判決應於收受送達後十日內向本院提出上訴書狀，其未
敘述上訴之理由者並得於提起上訴後十日內向本院補提理由書（
均須按他造當事人之人數附繕本）。
                                書記官   蔡  嘉  萍
中    華    民    國    97    年    2    月    27    日
【附表】
一、未扣案裕融公司收執部分之偽造債權讓與暨動產抵押契約書
    之債權讓與人即丙方欄位處之偽造伊代珠寶行、陳玉葉之簽
    名各1 枚。
二、未扣案裕融公司收執部分之委託撥款書之立委託書人欄位處
    偽造伊代珠寶行、陳玉葉之簽名各1 枚。
【附錄本案論罪科刑法條全文】
刑法第210條
偽造、變造私文書，足以生損害於公眾或他人者，處5 年以下有
期徒刑。
刑法第216條
行使第210 條至第215 條之文書者，依偽造、變造文書或登載不
實事項或使登載不實事項之規定處斷。
刑法第339條
意圖為自己或第三人不法之所有，以詐術使人將本人或第三人之
物交付者，處5 年以下有期徒刑、拘役或科或併科1,000 元以下
罰金。
以前項方法得財產上不法之利益或使第三人得之者，亦同。
前二項之未遂犯罰之。


司法院資訊處製作；財團法人民間司法改革基金會備份。
